臺灣宜蘭地方法院民事判決　　　　　　　99年度簡上字第65號
上　訴　人　陳慧卿
訴訟代理人　謝婉俐
被上訴人　　林佑諭
上列當事人間排除侵害事件，上訴人對於本院民國99年9月20日
羅東簡易庭99年度羅簡字第57號第一審判決提起上訴，本院於10
0年8月9日言詞辯論終結，判決如下：
    主  文
上訴駁回。
第二審訴訟費用由上訴人負擔。
    事  實  及  理  由
一、被上訴人部分：
(一)、被上訴人於原審起訴主張：
    被上訴人所有坐落於宜蘭縣羅東鎮○○段809-23地號土地（
    以下簡稱被上訴人所有土地）為其所有，而其上門牌號碼即
    宜蘭縣羅東鎮○○路○段615巷29號房屋係約30年前向建商購
    買，當初建商在建造房屋時，於同排房屋屋後設置水溝（即
    附圖A、B、C、D、E連線、面積約0.8平方公尺，以下簡稱系
    爭原有排水溝），惟嗣後經被上訴人及同排房屋屋主申請土
    地鑑界，始發現當初建商設計錯誤，不應將水溝設置於私人
    土地上，鄰地屋主知此情形後即紛紛將屋後水溝封閉，被上
    訴人為使自家家用排水順暢，而自行安裝如附圖F、G、H連
    線所示排水管（現場塑膠水管）以至同段810地號土地之溝
    渠。然被上訴人於安裝排水管後仍不時聞到惡臭，始發現上
    訴人所有坐落同段809-21地號土地（以下簡稱上訴人所有土
    地）及其上門牌號碼為同巷31號房屋之家用排水並未安裝排
    水管，而是流經同段809-22地號部分土地、被上訴人所有之
    土地如附圖（即宜蘭縣羅東地政事務所99年4月26日字11200
    0號土地複丈成果圖）之A、B、C、D、E（被上訴人屋內水溝
    位置）及F、G、H連線之處（以下合稱系爭排水溝管），而
    實已侵害被上訴人系爭土地所有權之行使。被上訴人不得已
    要求上訴人自行處理其所有土地之水流排放，然未獲置理。
    為此爰依民法第767條之規定，請求排除侵害。而聲明上訴
    人不得使其所有坐落於宜蘭縣羅東鎮○○段809-21地號所生
    之污水流入被上訴人所有，即坐落於宜蘭縣羅東鎮○○段
    809-23地號之土地，如附圖所示編號A至H所示之管線。
(二)、對於上訴人之上訴理由部分則答辯以：
１、被上訴人於發現建商設置水溝之設計有誤後，即為使自家污
    水順利排放而自行安裝如複丈成果圖F、G、H連線所示排水
    管以至同段810地號土地溝渠。然上訴人不自行設置排水管
    線，未經被上訴人同意，將其所有坐落於同段809-21地號土
    地及其上門牌號碼為同巷31號房屋之家用排水流經同段801-
    22地號部分土地及被上訴人土地如附圖之A、B、C、D、E、F
    、G、H連線之事實，業經一審法院會同地政事務所人員至現
    場履勘無誤，是上訴人之行為實已侵害被上訴人土地所有權
    完整使用。
２、上訴人稱北側屋前鎮公所興建水溝是為排放雨水所用，將家
    用廢水導入將對環保影響。然查，上訴人經常將洗車污水、
    清潔狗大便、尿布等排放於前述水溝，故鎮公所興建水溝並
    非僅是排放雨水，亦為便利住戶做清理或排放家用廢水之用
    。再者，從該水溝最後亦排向同段810地號土地可知鎮公所
    興建並非僅為排放雨水之用。又上訴人稱其權益受損，然實
    際上受損之人應為被上訴人，上訴人將其家用廢水排放至被
    上訴人所有土地，造成被上訴人生活起居諸多不便，上訴人
    稱其受損，然其實係最大受惠者。況且鄰地屋主將屋後水溝
    封閉，亦非被上訴人所為，被上訴人也因水道封閉自行埋設
    管線排水。縱使上訴人真有權益受損，也不應將不利加在被
    上訴人身上。
３、上訴人稱西側道路開挖受限制一事亦為不實，上訴人房屋西
    側道路為私人土地，並不需向鎮公所等相關單位申請，此部
    分上訴人曾於存證信函上自承。況且上訴人房屋二樓陽台有
    部分向西側延伸約半公尺屋簷，自此屋簷正下方仍為上訴人
    土地，上訴人可於此埋管排放廢水。又上訴人稱工程費用非
    其能力所能負擔一事亦為不實。綜觀上訴人所附「立全電機
    企業社」報價單報價金額是將上訴人房屋一、二樓等排水、
    污水管線完全重新鋪設，惟本案爭執之點並非上訴人房屋管
    線，而是上訴人房屋所生污水匯流後，排放至被上訴人之土
    地部分，故上訴人僅需將其匯流之污水另行埋管排放，何需
    將整間房屋管線重新埋設。上訴人以此報價單稱費用甚鉅，
    實不可採。再者，兩造間的房屋當初購買時均為成屋銷售，
    室內管線皆已配置完畢，今上訴人僅需將其所生之污水向西
    側打洞接管至前述滴水線下方埋管自行引流即可，何需將室
    內管線重新配置。又管線費用依口徑、厚度、長度不同，單
    支費用為新台幣（下同）295至685元間，再以需用支數計算
    約為5至6支即可，是管線費用僅為1475元至4110元即可，並
    無費用甚鉅可言。
４、上訴人再稱是因農田水利會致使其無排水系統可用亦是不實
    。上訴人不論在農田水利會將水道併為一條之前，或之後均
    是不斷使其家用廢水流經被上訴人之土地，侵害被上訴人土
    地所有權之完整，此與農田水利會是否改變水道無關。上訴
    人實不應扭曲事實，將錯誤歸咎於他人，實應自行埋管排放
    自家污水。上訴人的家用廢水是流經訴外人所有同段809-22
    地號土地再流經被上訴人所有之土地。就訴外人而言若日後
    有需要修繕等，上訴人之污水勢必有所影響，而需再爭訟耗
    費司法資源。就被上訴人而言，水溝位置位於被上訴人土地
    中央，日後被上訴人或被上訴人之下一代欲翻修房屋土地勢
    必再與上訴人爭執，此實不符訴訟經濟，並對被上訴人所有
    權侵害甚鉅。依據民法第767條，土地為被上訴人所有，且
    上訴人並無合法使用之權利。是上訴人排放廢污水之行為實
    係對被上訴人所有權產生侵害。
二、上訴人部分：
(一)、上訴人於原審辯稱：
１、如附圖系爭原有排水溝，係兩造所有上開房屋之建商在建造
    房屋時所設置，故被上訴人於當初購屋時即已知，被上訴人
    嗣後以上訴人之行為已影響被上訴人系爭土地所有權之使用
    收益云云，即無理由。
２、至於被上訴人稱發現當初建商設計錯誤不應將水溝設置於私
    人土地上，伊為使自家污水排放故安裝排水管排放污水至同
    段810地號土地之溝渠，然安裝管線後仍不時聞到惡臭，認
    係上訴人未安裝排水管管線所致云云，應屬不實。且當初建
    商建屋時，係依地勢規劃排水，嗣被上訴人因故因而改變原
    有水道，殊無得指建商設計錯誤。且如系爭原有排水溝係設
    置於房屋之後，要無影響被上訴人於屋內之生活。雖目前系
    爭原有排水溝之位置係位於房屋內部，此乃被上訴人自行增
    建所致，非可歸咎於上訴人。
３、此外上訴人並無任何自有土地得使其家用或其他用水排泄通
    過以至河渠、溝道或排水道，縱由上訴人房屋側面屋簷正下
    方埋設管線亦同，且顯需費過鉅，是被上訴人主張並無理由
    。
４、依民法第779條第1項規定，上訴人為排泄家用及其他用水，
    以至河渠、溝道、自得使其水通過被上訴人土地，且上訴人
    係經由被上訴人之排水溝渠，自為對被上訴人土地損害最少
    之處所及方法。又同法第780條規定，上訴人係為排泄家用
    或其他用水以至河渠、溝道，故得使其水通過被告土地，且
    鄰地所有人前已設置排水溝渠等，上訴人自得使用該排水溝
    渠等工作物，以使其家用或其他用水之排泄通過被上訴人之
    土地，被上訴人竟訴請排除侵害，並無理由。
５、上訴人係因無任何自有土地得使其家用或其他用水排泄通過
    以至河渠或溝道，不得已需使用被上訴人已設置之系爭排水
    溝管以至河渠或溝道，並非執意排放廢水至被上訴人所有系
    爭土地，是被上訴人訴請排除侵害自無理由等語為辯，並請
    求駁回被上訴人之訴。
(二)、上訴人就原審判決敗訴部分不服提起上訴，並補稱：
１、上訴人之土地北側有排水溝一節不得作為排放廢、污水之用
    ，原因在北側屋前水溝為鎮公所統一建築，其水溝為迅速將
    雨水排出之用，而非家庭廢污水排水系統，若將家用廢污水
    導入，與環保要求背道而馳，爭議性太大。且依工程估價報
    價單，工程所需費用過鉅，非上訴人能力所能負擔。而本住
    宅區之地勢，屋前排水（雨水）溝與後方水利會之輸水溝相
    距約一公尺，故前北側之工程實不可行，若不然必須將北側
    排水溝整條下挖，該雨水排水系統為鎮公之權責，亦非上訴
    人可隨便挖之。
２、若由上訴人住宅西側道路開挖接管流向後側農田水利會輸水
    溝，其限制因素為：道路開挖必須經土地所有人同意，再向
    鎮公所相關單位申請始得開挖。且依工程估價報價單，工程
    所需費用過鉅，亦非上訴人能力所能負擔。
３、綜觀全案之爭議，原整棟建築八間，除上訴人外其他七家均
    將原排水系統更改，而造成上訴人權益損失。原八間房屋土
    地為整體規劃興建，為一相連八間同規格一、二樓平房建築
    ，並有必須之防火巷及排水系統（水溝），為共有之公共設
    施。98年農田水利會將原本兩條農田灌溉水併為一條，除上
    訴人外其餘七家住家因住屋後緊接農田水利水溝可用，而於
    99年春節前後將家廢污水排放管道改變，造成上訴人無排水
    系統可用。
４、上訴人至宜蘭縣政府洽詢如何排放污水至門前道路水溝時，
    承辦人員表示系爭建物已興建30餘年，當時所使用之化糞池
    必不符現今污水處理設施之規定，其排放水質必然無法符合
    排放水標準，上訴人建物與被上訴人及其他同時興建之建物
    後側排水溝，應為建商建造當時所設施，該排水溝自應設施
    於建物建築基地上，不會建在被上訴人所述他人之水利用地
    上，其後土地及建物縱使轉手他人，下游土地及建物之所有
    權人亦不得主張不讓上游建物污水排放，而擅將排水溝阻塞
    。此為建造行為，即建造建物當時原排水溝就流經同段809-
    22及809-23地號土地，流至同巷27號前之排水溝為同巷29及
    31號所共用，其所有權人無論有無變更，均不得主張不讓被
    上訴人建物排放雨污水。
三、本件原審對於被上訴人之請求，判決被上訴人全部勝訴，並
    依職權宣告假執行。上訴人不服，提起上訴，求為廢棄原判
    決，並判決駁回被上訴人在原審之訴及假執行；被上訴人則
    求為判決駁回上訴人之上訴聲明。
四、被上訴人主張系爭土地為其所有，而目前上訴人所有上開土
    地之家用排水或其他用水之排泄係以系爭排水溝管以至同段
    810地號土地之溝渠，而其中如系爭原有排水溝即附圖E往東
    南延伸之排水溝渠業經鄰地屋主封閉阻塞等情，業經本院現
    場勘驗明確，並制有勘驗筆錄、照片，原審並囑託宜蘭縣羅
    東地政事務所繪製99年4月26日字112000號土地複丈成果圖
    可憑，且為上訴人不爭執，堪信屬實。
五、本件經本院整理，並為兩造所同意之爭點為：上訴人為自其
    所有羅群段809-21地號土地排泄家用廢水至河渠或溝道，是
    否有使用被上訴人所有鄰地即羅群段809-23地號土地之必要
    ？如是，則現通過處及方式，是否已擇對被上訴人所有鄰地
    損害最少者為之？茲審認如下：
(一)、按「土地所有人因使浸水之地乾涸，或排泄家用或其他用水
    ，以至河渠或溝道，得使其水通過鄰地。但應擇於鄰地損害
    最少之處所及方法為之。前項情形，有通過權之人對於鄰地
    所受之損害，應支付償金。前2 項情形，法令另有規定或另
    有習慣者，從其規定或習慣。第1 項但書之情形，鄰地所有
    人有異議時，有通過權之人或異議人得請求法院以判決定之
    。」民法第779 條定有明文。本件上訴人主張其所有之前揭
    土地因其上建有系爭房屋，有使其水通過被上訴人所有之系
    爭土地之必要乙節，被上訴人則否認上訴人有從系爭土地排
    水之必要。經查，上開系爭原有排水溝以及附圖E點往東南
    延伸之原有排水溝業經鄰地屋主紛紛阻塞而已喪失排水功能
    等情，業據兩造不爭執，並經原審及本院至現場勘驗明確，
    已如前述。是上訴人所有土地目前排水方式即係利用坐落被
    上訴人所有土地上之系爭排水溝管，而被上訴人則是以系爭
    新設排水管為排水。是目前兩造所有之上開土地之排水方式
    ，與興建房屋之初之排水方式明顯不同，而兩造所有土地之
    排水方式，亦非完全重疊。而系爭排水溝管部分，無論維持
    目前外露之排水溝、部分為排水管或將來均埋設涵管、排水
    管之方式，依常情判斷，均有日後清理、維修之需，則上訴
    人主張需使用目前已喪失原有排水功能之系爭原有排水溝以
    為排泄其土地上之家用或其他用水，當會影響被上訴人就其
    所有之土地該部分之利用，顯然對於被上訴人系爭土地之所
    有權有所侵害，是自無從以兩造上開土地建屋時被上訴人已
    知其所有之土地坐落房屋之屋後有建商所設置之排水溝等情
    ，即認被上訴人主張其所有權受侵害一節為無理由。
(二)、上訴人雖抗辯上訴人所有上開土地並無其他排水方式，若有
    也需費過鉅等情。然查，上訴人所有上開土地之北側有排水
    溝一節，已據本院現場勘驗明確，且為兩造不爭執。上訴人
    雖以本住宅區之地勢，屋前排水（雨水）溝與後方水利會之
    輸水溝相距約一公尺，故屋前北側之工程實不可行云云為辯
    ，惟依98年1月23日民法第779條修正理由第1項：「排泄家
    用、農工業用之水，以至河渠或溝道，固以經過低地為常，
    但因科學發達，實際上亦不乏將低地之水，排經高地，以至
    河渠或溝道者…爰將第1項、第2項『低地』修正為『鄰地』
    …將第1項『高地所有人』修正為『土地所有人』；第2項『
    高地所有人』修正為『有通過權之人』」可知因現今之排水
    方式已不限於自高地排經低地，故修法後高地所有人即不能
    再堅持使其水排經低地，應視其是否確有經過鄰地排水之必
    要性，並選擇於鄰地損害最少之處所及方法排水，則上訴人
    非得徒以地勢關係而主張有通過被上訴人所有之系爭809-23
    地號土地排水之必要。且經本院向宜蘭縣羅東鎮公所函上訴
    人屋前系爭排水溝是否得供以排入家庭生活廢水，經該所先
    後覆以100年3月31日羅鎮工字第1000005798函：「...二、
    『依據水污染防治措施計畫及許可申請審查辦法』第十四條
    第五項規定，申請放流水排入本所雨水下水道時，須向本所
    提出申請並得本所同意。」、「惟須先向宜蘭縣環保局申請
    排放廢污水水質檢測，並取得環保局核定之排放許可文件，
    再逕向本所提出申請搭排。」，及100年7月21日羅鎮工字第
    1000012546號函：「...二、為防治水污染，確保水資源之
    清潔，依『水污染防治法』第7條規定『...建築物污水處理
    設施，排放廢（污）水於地面水體者，應符合放流水標準。
    』。惟該區尚無公共污水下水道系統設施，依『建築技術規
    則建築設計施工編』第49條規定，本所原則同意住戶家庭廢
    （污）水排經道路側溝，以利民生。」、「三、再查旨揭住
    戶前集雨側溝最後確排入建物後方權屬台灣省宜蘭農田水利
    會之水利溝，爰請住戶逕向該會辦理申請。」等語，足見上
    訴人確可於自己所有809-21地號土地上設置排水管線，將家
    用污廢水排放至屋前既有道路側（雨）溝，而無使用被上訴
    人自設溝線之必要。又包括被上訴人所有房屋及與兩造同排
    鄰屋，除上訴人外均已自行施設排水管道而將家用廢水排入
    屋後之同段810號水利用地，故縱羅東鎮鎮公所前述函示，
    上訴人利用屋前道路側（雨）溝排放後，因最後會排入後方
    之水利溝，然其餘鄰房均係排放至水利溝，已如前述，上訴
    人自不得主張僅其一家有排放之困難，而有利用被上訴人自
    設溝管線通過被上訴人土地之必要。故上訴人並非不能自行
    改善其所有之房屋排水系統，如此即不須通過他人之土地排
    水，尚不得將系爭房屋當初設計之缺失轉嫁由被上訴人負擔
    ；至於是採取內管或外管、在屋內或在房旁滴水線下空地（
    經本院現場履勘時協助指界之測量人員已確認該滴水線下空
    地仍屬上訴人所有809-21地號土地範圍內）設置，當可由上
    訴人自行視需要並自度經費為之，難以之主張有合法使用被
    上訴人溝管、土地以為自己利用之權限。且上訴人若家用或
    其他用水利用系爭排水溝管而排泄，亦必經過訴外人所有同
    段809-22地號之土地，則日後若有需修繕或埋設排水管，其
    費用以及影響鄰地土地利用，亦是有所花費與成本，當非僅
    係利用現有設施為排水即可解決。故可認上訴人所有之土地
    目前利用系爭排水溝管為排水僅是個人主觀之方便，相較被
    上訴人之土地利用權因此所受損害與所有權之限制間之權衡
    比較，自無從以個人主觀之便利而強令他人忍受財產上之不
    利益，是上訴人上開所辯，亦難採信。
(三)、綜上，上訴人主張其所有之土地因其上建有房屋，而有使其
    屋排放之用水通過被上訴人所有之系爭土地之必要乙節，為
    無理由，被上訴人前揭所辯，應為可採。
六、綜上所述，被上訴人依民法第767條規定主張上訴人不得將
    坐落宜蘭縣羅東鎮○○段809之21地號土地上之家用或其他
    用水排泄至被上訴人所有坐落宜蘭縣羅東鎮○○段809之23
    地號如附圖編號A、B、C、D、E連線之土地（屋內水溝位置
    ，面積約為0.8平方公尺）及F、G、H連線之管線（現場塑膠
    水管位置），為有理由，應予准許，原判決就此部分為被上
    訴人勝訴之判決，並依職權宣告假執行，於法並無不合。上
    訴意旨指摘原判決不當，聲明廢棄改判，為無理由，應予駁
    回。
七、本件事證已臻明確，兩造所為其餘攻擊防禦方法及舉證，經
    審酌後認均與結論不生影響，爰不一一論列，附此敘明。
八、據上論結，本件上訴為無理由。依民事訴訟法第436條之1第
    3項、第449 條第1 項、第78條，判決如主文。
中    華    民    國  100    年    8    月    23    日
                  臺灣宜蘭地方法院民事庭
                      審判長法  官  楊麗秋
                            法  官  林翠華
                            法  官  張軒豪
以上正本係照原本作成。
本判決不得上訴。
中    華    民    國   100    年    8     月    24    日
                            書記官  林嘉萍